【裁判字號】    99,上訴,100
【裁判日期】    990527
【裁判案由】    毒品危害防制條例
【裁判全文】
臺灣高等法院臺南分院刑事判決         99年度上訴字第100號
上  訴  人  臺灣雲林地方法院檢察署檢察官
被      告  乙○○
指定辯護人  本院公設辯護人  丙○○
上列上訴人因被告違反毒品危害防制條例案件，不服臺灣雲林地
方法院98年度訴字第379號中華民國98年12月24日第一審判決（
起訴案號：臺灣雲林地方法院檢察署97年度偵字第6216號），提
起上訴，本院判決如下：
    主  文
上訴駁回。
    理  由
壹、公訴意旨略以：被告乙○○基於販賣海洛因營利之犯意，先
    後為下列行為：(一)、楊聰礎因藥癮難耐，遂於民國（下同）
    97年9月初某日，騎乘機車前往乙○○位於雲林縣麥寮鄉崙
    後村13鄰沙崙後250號住處欲購買毒品施用，乙○○以1包海
    洛因新台幣（下同）500元之代價與其達成合意，出售1包海
    洛因予楊聰礎，楊聰礎取得毒品後即返家施用殆盡；(二)、97
    年10月21日15時許，甲○○與黃耀輝2人駕駛自小客車前往
    雲林縣麥寮鄉○○村○○路35號第6號出租套房前，因見乙
    ○○車輛停置該處，2人遂進屋找乙○○聊天，甲○○見屋
    內桌上有第一級毒品海洛因，向乙○○表示欲購買第一級毒
    品海洛因1,000元現場施用，雙方達成合意後，因遭警進入
    搜捕未為交付而未遂。嗣於同日16時30分許，經警發覺屋外
    謝胡玉典行為有異，上前盤查，扣得附表一所示之物，並循
    線在屋內查獲乙○○、甲○○及黃耀輝等人，並起獲乙○○
    所有如附表二所示之物；因認被告乙○○分別係犯毒品危害
    防制條例第4條第1項之販賣第一級毒品罪嫌及同條例第4條
    第6項、第1項販賣第一級毒品未遂罪嫌云云。
貳、按犯罪事實應依證據認定之，無證據不得認定犯罪事實；不
    能證明被告犯罪者，應諭知無罪之判決，刑事訴訟法第154
    條第2項、第301第1項分別定有明文。次按認定不利於被告
    之證據須依積極證據，苟積極證據不足為不利於被告事實之
    認定，即應為有利被告之認定，更不必有何有利之證據；又
    犯罪事實之認定，應憑證據，如無相當之證據，或證據不足
    以證明，自不得以推測或擬制之方法，以為裁判之基礎（最
    高法院30年上字第816號判例、40年台上字第86號判例可資
    參照）。又認定犯罪事實所憑之證據，雖不以直接證據為限
    ，間接證據亦包括在內，但無論其為直接或間接證據，其為
    訴訟上之證據，必須達於一般人均可得確信其為真實之程度
    ，而無合理之懷疑存在時，始得據為被告有罪之認定，倘若
    犯罪事實之證明尚未達此一程度，仍有合理之懷疑存在，審
    理事實之法院即應盡職權調查證據，澄清此項合理之懷疑，
    使之達於可得確信之程度，方為適法，否則仍不能遽為被告
    有罪之判斷（最高法院76年台上字第4986號判例意旨可資參
    照）。又檢察官對於起訴之犯罪事實，應負提出證據及說服
    之實質舉證責任，倘其所提出之證據，不足為被告有罪之積
    極證明，或其指出證明之方法，無從說服法院以形成被告有
    罪之心證，基於無罪推定之原則，自應為被告無罪判決之諭
    知（最高法院92年台上字第128號判例意旨參照）。
、本件公訴人認被告乙○○分別涉有販賣第一級毒品罪罪嫌，
    無非以：(一)證人謝胡玉典、黃耀輝、甲○○、楊聰礎分別於
    警詢及偵查中之證述，(二)門號0000000000、0000000000、00
    00000000號行動電話號之雙向通聯紀錄，(三)搜索扣押筆錄、
    扣押物品目錄表、現場照片及物品照片等為其主要論據。訊
    據被告乙○○堅決否認有上開販賣第一級毒品犯行，辯稱：
    我沒有於上開時、地販賣海洛因予證人楊聰礎及甲○○。原
    來有關楊聰礎、甲○○的部分在另案是有經不起訴處分的，
    那是因為我及謝胡玉典的部分在一審被判有罪，檢察官才又
    將有關楊聰礎、甲○○的部分起訴我。當時被扣案的東西也
    就是另案所扣的東西，當天只有被查獲那一次而已等語。辯
    護人提出辯護要旨稱：另案是在97年10月21日被查獲，與本
    案販賣給甲○○的部分是同一天被查獲的，扣案的東西固然
    可以證明販賣給黃耀輝的證據，但與97年9月初販賣給楊聰
    礎的部分無關，另外與97年10月21日販賣給甲○○未遂的部
    分是被告有無著手的問題，也沒有關係，就被告持有毒品的
    部分應該為之前的販賣給黃耀輝之行為所吸收，不應另行論
    以意圖販賣而持有第一級毒品罪等語。
肆、經查：
甲、程序方面：
    本件卷附之供述及非供述證據，被告及其指定辯護人於本院
    準備程序中，均表示除證人謝胡玉典於警詢供述與本案被訴
    事實無關，應無證據能力外，其餘證據方法均同意有證據能
    力（見本院卷第38頁），且本院審酌各該證據作成之情況，
    並無程序違法或有何意思不自由情形，復經原審及本院於審
    判期日就上開證據依法進行提示、調查、辯論，且與本案待
    證事實間復具有相當之關聯性，以之為本案證據並無不當，
    自得採為本件認定事實之基礎，故依刑事訴訟法第159條之5
    第1項規定，認有證據能力。
乙、實體方面：
一、被告被訴販賣第一級毒品海洛因予證人楊聰礎部分：
(一)、按施用毒品者，其所稱向某人購買之供述，須補強證據以擔
    保其供述之真實性。良以施用毒品者其供述之憑信性本不及
    於一般人，況施用毒品者其供出來源，因而破獲者，法律復
    規定得減輕其刑，其有為偵查機關誘導、或為邀輕典而為不
    實之陳述之可能，其供述之真實性自有合理之懷疑。是施用
    毒品者關於其向某人購買毒品之供述，必須補強證據佐證，
    以擔保其供述之真實性，俾貫徹刑事訴訟無罪推定及嚴格證
    明之基本原則。而所謂補強證據，係指毒品購買者之供述縱
    使並無瑕疵，仍須補強證據佐證而言，以擔保其供述之真實
    性。該補強證據，必須與施用毒品者關於相關毒品交易之供
    述，具有相當程度之關聯性，且足使一般人對於施用毒品者
    之供述無合理之懷疑存在，而得確信其為真實，始足當之。
    若毒品購買者之供述證據，本身已有重大瑕疵，依嚴格證明
    之法則，苟已無法憑為犯罪事實之認定時，自無再論補強證
    據之必要，其理甚明（最高法院96年度台上字第1993號判決
    意旨參照）。次按毒品交易之買賣雙方，乃具有對向性之關
    係，為避免犯販賣、轉讓、施用、持有毒品等罪者嫁禍他人
    而虛偽陳述其毒品來源，俾圖藉毒品危害防制條例第十七條
    規定減輕其刑，其自白之憑信性即比一般無利害關係之證人
    所為之證述較為薄弱，為擔保其陳述之真實性，以避免為邀
    寬典而為損人利己之不實陳述，是其陳述是否與事實相符，
    仍應調查其他證據以資審認，必達於一般之人均不致有所懷
    疑，而得確信其為真實之程度者，始得採為被告有罪之認定
    （最高法院97年度台上字第1705號判決意旨參照）。
(二)、證人楊聰礎於97年10月22日偵查中證稱：我施用毒品是向被
    告購買，購買1、2次，最近1次在97年9月初向被告購買毒品
    ，我直接去被告家找他，購買500元之海洛因，被告把海洛
    因裝在夾鏈袋裡面，直接交給我云云（見97年度他字第1114
    號卷【下稱偵卷1】第3頁）；於97年11月19日偵查中證稱：
    我向被告購買海洛因1次，時間就是9月初，在被告位於沙崙
    後250號住處，當天中午我騎機車直接去被告家找他，被告
    在睡覺，我跟被告說要海洛因1包，被告從身上拿出1包海洛
    因給我，我拿現金500元給被告，我就回家等語（見偵卷1第
    10頁）；於原審審理中證稱：我沒有前往雲林縣麥寮鄉崙後
    村13鄰沙崙後250號被告住處，向被告購買毒品云云（見原
    審卷第155頁背面至第156頁）。綜觀證人楊聰礎上開證述內
    容，證人楊聰礎是否向被告買過毒品，或購買次數等重要事
    項，前後證述迥異，存有重大瑕疵，尚難遽信為真實。參以
    證人楊聰礎於原審審理時證稱：我之前在偵查中之證言，是
    因為我與被告認識很久，我入監很久，被告沒有來看我，我
    才這樣說等語（見原審卷第155頁背面），則證人楊聰礎對
    被告產生怨懟嫌隙，而為上開不實之證述，客觀上確屬可疑
    。佐以證人楊聰礎供出向被告購買毒品，主要係欲邀毒品危
    害防制條例第17條之寬典（見偵卷1第3頁），是證人楊聰礎
    與被告間存有嫌隙，且證詞與自身刑責具有利害關係，參諸
    前述其證詞之真實性，即須另有客觀之補強證據以佐證之，
    因此，自難單憑證人楊聰礎上開有瑕疵之證述，遽以推論公
    訴人所指被告有販賣海洛因予證人楊聰礎一情屬實。
(三)、此外，警方並未當場查獲被告有此部分交付毒品之行為，此
    經本院調閱臺灣雲林地方法院97年度訴字第1245號楊聰礎違
    反毒品危害防制條例案卷（起訴案號：97年度毒偵字第1677
    、1778號）並無扣得任何毒品無訛；另本案亦未有97年9月
    份被告與證人楊聰礎間之通聯紀錄或監聽譯文等附卷為佐（
    97年度偵字第5425號卷第68至99頁之通聯日期為97年10月19
    日至同月23日），公訴人復未提出其他積極證據證明被告確
    有上開販賣海洛因予楊聰礎之事實，是被告上開所辯尚非不
    可採。
(四)、綜上所述，公訴人所提出之證據，或其指出證明之方法，未
    能使本院之心證達到確信其為真實之程度，就被告是否涉犯
    公訴人所指販賣第一級毒品海洛因予楊聰礎之犯行，仍有合
    理懷疑之存在，揆諸前揭法條及判例意旨，既不能證明被告
    被訴此部分之犯罪，自應為被告無罪之諭知。
二、被告被訴販賣第一級毒品海洛因予證人甲○○未遂部分：
(一)、按所謂買賣者，係指當事人約定一方移轉財產權於他方，他
    方支付價金之契約，並以當事人就標的物及其價金相互同意
    時成立該契約（民法第345條參照）；又犯罪之著手，係指
    行為人為實現犯意而開始實行犯罪構成要件之行為而言。販
    賣毒品罪之販賣者與購毒者就買賣毒品之重要內容有所表示
    且相合致時，縱使販賣者未實際交付毒品，仍應認已著手販
    賣毒品之實行。亦即販賣毒品，以販賣者與應買者雙方就買
    賣毒品之重要內容有所意思表示而達成契約之合致時，即已
    著手於販賣毒品之構成要件行為，非僅著手以前之預備犯（
    最高法院98年度台上字第3885號判決參照）。是販賣毒品罪
    之著手，於買方主動向他人接洽購買毒品之案例中，當應以
    買賣雙方是否已就買賣契約要素（即標的物及其價金）達成
    意思表示之合致為判斷依據，倘欲購買毒品者向行為人為購
    買毒品之要約，而行為人尚未與欲購買毒品之人就買賣契約
    達成意思表示之合致時，則該行為人即難認已著手販賣毒品
    行為，無由論以販賣毒品罪之既遂或未遂。
(二)、本案員警於97年10月21日下午4時30分許，在被告位於雲林
    縣麥寮鄉○○村○○路35號第6號出租套房前，上前盤查證
    人謝胡玉典後，並扣有附表一所示謝胡玉典所有之物，而循
    線在屋內查獲被告、甲○○及黃耀輝等人，並扣得附表二所
    示之物之事實，業據被告自承在卷，並經證人謝胡玉典、甲
    ○○及黃耀輝分別於偵查中及原審審理中證述明確，復有卷
    附扣押物品清單在卷可參，堪以認定。
(三)、關於證人甲○○在被告上開租屋處內，是否曾向被告表示欲
    購買毒品？依證人甲○○於偵查中證稱：昨天我坐黃耀輝車
    去大城還錢，在麥寮看到被告、謝胡玉典的車子，黃耀輝說
    是乙○○的車子，所以我們才會到豐安路35號第6號房，進
    去屋內，我看到桌上有一些海洛因，我問被告說品質好不好
    ，他說很好，我說捧場1,000元，2包共1,000元等語（見97
    年度偵字第5425號卷【下稱偵卷2】第35頁），核與證人黃
    耀輝於偵查中證稱：於97年10月21日下午4點許，證人甲○
    ○要我開車到大城、橋頭，經過豐安路看到阿典的車子，我
    們就下車，並至豐安路35號第6號房敲門，進去屋內看到謝
    胡玉典、被告，我有聽到證人甲○○問被告說品質好不好，
    被告說很好，證人甲○○說捧場1,000元，2包共1,000元，
    證人甲○○現金還沒有拿，外面就已經有人在敲門，警察就
    進來等語相符（見偵卷2第31頁至第32頁）。參以被告於原
    審供承：證人甲○○與黃耀輝於97年10月21日下午，有駕駛
    自小客車前往我承租位於雲林縣麥寮鄉○○村○○路35號第
    6號出租套房，找我聊天，當時桌上正好有海洛因，證人甲
    ○○講說海洛因是誰的？東西是誰的？東西好不好？說要買
    1仟元，我都沒有說半句話，差不多過大概一兩分鐘，警察
    就進來等語（見原審卷第28頁背面至第29頁），足認證人甲
    ○○上開證述在被告上開租屋處內，向被告表示欲購買海洛
    因等情，應屬真實可採。至於證人甲○○雖於原審審理時曾
    翻異前詞，改稱：我在被告上開租屋處，在桌上有看到海洛
    因，但我沒有跟被告說要買，我在警詢中及偵查中說海洛因
    品質好不好，要以1,000元購買，是在車子上（向黃耀輝）
    說的云云，核與其於警詢、偵查中所證述之情節不相符合，
    且經原審提示證人甲○○於偵查中筆錄予證人甲○○閱覽，
    證人甲○○則稱沒有意見，並證述：「（到底在房間有無說
    品質好嗎？）應該是有。」（見原審卷第166頁至背面），
    是證人甲○○雖曾於原審審理中翻異前詞，亦不足採信。
(四)、又被告與證人甲○○間，就買賣上開毒品事宜是否已達成意
    思表示之合致？厥為是否成罪之關鍵。證人甲○○於偵查中
    證稱：我現金還沒有拿給被告，外面就已經有人在敲門，海
    洛因還沒有拿，我去開門，發現是警察，被告把大包的海洛
    因往廁所去沖等語（見偵卷2第35頁）；於原審審理時證稱
    ：查獲當天我還沒有把錢拿出來，被告手上並沒有拿海洛因
    給我等語（見原審卷第166頁背面）；證人黃耀輝於偵查中
    證稱：證人甲○○現金還沒有拿，外面就已經有人在敲門等
    語（見偵卷2第31頁至第32頁）；證人謝胡玉典於原審審理
    時證述：證人甲○○與黃耀輝進去被告上開租屋後，沒有3
    分鐘，我就出去，就被警察抓到，約1分鐘後就去抓被告等
    語（見原審卷第160頁至第161頁），是依上開證人所述，證
    人甲○○雖曾向被告表示欲購買海洛因，但雙方尚未有交付
    毒品及現金之舉動，即為警查獲，至為灼然。苟被告與證人
    甲○○已就海洛因買賣之金額、數量之重要內容已有所合致
    情事，值此情形，理應會有交付毒品或給付現金之行為出現
    ，足見被告就證人甲○○所發出要約尚未有承諾之意思表示
    時，即為警查獲。因此，在本案顯難僅因證人甲○○在被告
    上開租屋處內，曾向被告表示欲購買毒品之行為，即遽為認
    定被告與證人甲○○，已達著手於販賣毒品就標的物及其價
    金重要內容之意思表示相合致之程度甚明。
(五)、雖證人甲○○於警詢時證稱：今（21）日16時30分許，我在
    雲林縣麥寮鄉○○村○○路35號6號房出租房間內，【欲向
    乙○○購買毒品海洛因時，在乙○○將海洛因拿到桌上時，
    並要拿2包海洛因給我時】，因為另外1名男子謝胡玉典因從
    我們房間內走到外面，我們就聽到警察在叫房間內的人開門
    ，我就走去開門，而乙○○就拿了1包毒品往後面廁所方向
    走去，我就開門給警方進入，警方直接就在地上發現1包毒
    品海洛因，之後就將我們查獲，陸續查扣其他物品云云。（
    詳警卷第26頁），經核與其上開(四)於偵查、原審中證述情節
    不一，且與其於同日警詢時所稱：「（問：你前往雲林縣麥
    寮鄉○○村○○路35號6號房出租房間後，乙○○有沒有拿
    出毒品海洛因給你看？）我進入坐在桌上【就看到海洛因了
    】」等語（詳警卷第29頁）相悖，至為灼然，是不能以證人
    甲○○上開警詢之證述為不利被告之認定，檢察官上訴理由
    (三)認：審酌證人甲○○上開警詢之證述，應認被告與證人甲
    ○○有達成買賣毒品之意思表示合致云云，尚非可採。
(六)、公訴人固引用被告所使用之門號0000000000、0000000000號
    行動電話、證人謝胡玉典所使用之0000000000號行動電話分
    別與他人所使用行動電話相互聯繫之雙向通聯紀錄，而認被
    告有販賣毒品與其他人之行為。然該雙向通聯紀錄充其量僅
    能認定被告有以上開行動電話與【他人】多次電話聯繫之事
    實，並無從以此推認被告有本案販賣毒品之行為，是上開通
    聯紀錄，與被告販賣毒品之行為，並無證據關聯性，自不足
    作為認定被告涉犯販賣第一級毒品重罪之證明。另公訴人援
    扣案如附表一、二所示之物，均僅得證明被告【另案】（即
    本院98年度上訴字第530號案件）之販賣毒品行為，亦無法
    證明被告有本案販賣毒品之行為，附此敘明。
(七)、此外，依本案卷內所存之其他資料，並無從證明被告與證人
    甲○○間，業就買賣上開毒品事宜達成意思表示之合致，依
    據前開說明，即難認被告已著手此部分之販賣毒品行為，自
    難論認被告有此部分之販賣第一級毒品未遂犯行。公訴人復
    未提出其他積極證據證明被告確有上開販賣海洛因予甲○○
    未遂之事實，是被告上開所辯尚非不可採。
(八)、綜上所述，公訴人所提出之證據，或其指出證明之方法，未
    能使本院之心證達到確信其為真實之程度，就被告是否涉犯
    公訴人所指販賣第一級毒品予甲○○未遂之犯行，仍有合理
    懷疑之存在，揆諸前揭法條及判例意旨，既不能證明被告被
    訴此部分之犯罪，自亦應為被告無罪之諭知。
(九)、另檢察官上訴理由(四)認：現場扣得葡萄糖9包及分裝袋，正
    可說明被告持有海洛因後，透過葡萄糖稀釋分裝後，意圖販
    賣以營利;且本件扣案毒品共計有海洛因30包，顯已超越一
    般吸毒者為警查獲時所持有之毒品數量，亦堪認被告持有扣
    案毒品海洛因應有販賣意圖。從而，原審縱認被告無販賣海
    洛因之犯行，就被告持有扣案毒品海洛因之行為，亦應認已
    構成毒品危害防制條例第5絛第1項意圖販賣而持有第一級毒
    品罪，而不應遽為無罪判決云云，經查：證人甲○○於警詢
    時證稱「（你如何與乙○○連絡購買海洛因？）因為今日黃
    耀輝在與乙○○電話聊天時，我知道他二人在通話，就請黃
    耀輝載我前往要找乙○○購買毒品海洛因。」（詳警卷第28
    頁），而被告於同日即97年10月21日14時13分許，在同一處
    所即雲林縣麥寮鄉○○村○○路35號第6號出租套房接到黃
    耀輝要購買500元之海洛因之電話後，乃指示共犯謝胡玉典
    攜帶毒品前往雲林縣麥寮鄉民雄肉包旁便利商店處交付，經
    判處有期徒刑13年之犯情，有本院98年度上訴字第530號判
    決附卷可稽（詳本院卷第42至50頁），則被告於同日即97年
    10月21日15時許，縱因證人甲○○向其表示欲購買海洛因10
    00元時，持有海洛因25包（如附表二所示），而有意圖販賣
    而持有第一級毒品之犯嫌，亦應為上開本院98年度上訴字第
    530號案共同販賣第一級毒品罪所吸收，蓋兩案之犯罪時間
    接近，且本案附表二所示之扣押物品與本院98年度上訴字第
    530號附表二所示之扣押物品相同。是檢察官之上開上訴理
    由，尚非可採，併此敘明。
三、原審審理結果，認不能證明被告犯罪而諭知無罪之判決，核
    無不合，檢察官上訴意旨，仍執前詞而指摘原判決不當，並
    無理由，應予駁回。末按沒收為從刑之一種，依主從不可分
    原則，應附隨於主刑而同時宣告之，除有罪、免刑等判決，
    於裁判時併宣告外，如諭知無罪之判決，既無主刑，從刑亦
    無所附麗（最高法院78年臺非字第72號判例要旨參照）。本
    案既經諭知無罪，依上開說明，扣案之如附表一及二所示之
    物，即無從於本判決併予宣告沒收，併此敘明。
據上論斷，應依刑事訴訟法第368條，判決如主文。
本案經檢察官范文豪到庭執行職務。
中    華    民    國    99    年    5     月    27    日
                  刑事第七庭  審判長法  官  李文福
                                    法  官  顏基典
                                    法  官  陳顯榮
以上正本證明與原本無異。
檢察官如不服本判決應於收受送達後10日內向本院提出上訴書，
未敘述上訴理由者，並得於提起上訴後10日內向本院補提理由書
（均須按他造當事人之人數附繕本）。
                                    書記官  劉岳文
中    華    民    國    99    年    5     月    27    日
附表一：
┌──┬──────────────────┬────────────────────┐
│編號│名稱                                │數量                                    │
├──┼──────────────────┼────────────────────┤
│1   │海洛因                              │5包                                     │
├──┼──────────────────┼────────────────────┤
│2   │針筒                                │1支                                     │
├──┼──────────────────┼────────────────────┤
│3   │門號0000000000行動電話              │1支                                     │
└──┴──────────────────┴────────────────────┘
附表二：
┌──┬──────────────────┬────────────────────┐
│編號│名稱                                │數量                                    │
├──┼──────────────────┼────────────────────┤
│1   │海洛因                              │1包                                     │
├──┼──────────────────┼────────────────────┤
│2   │現金                                │5,900元                                 │
├──┼──────────────────┼────────────────────┤
│3   │門號0000000000行動電話              │1支                                     │
├──┼──────────────────┼────────────────────┤
│4   │SIM卡                               │1張                                     │
├──┼──────────────────┼────────────────────┤
│5   │海洛因                              │23包                                    │
├──┼──────────────────┼────────────────────┤
│6   │海洛因                              │1包                                     │
├──┼──────────────────┼────────────────────┤
│7   │葡萄糖                              │9包                                     │
├──┼──────────────────┼────────────────────┤
│8   │分裝袋                              │1包                                     │
├──┼──────────────────┼────────────────────┤
│9   │塑膠管                              │9支                                     │
├──┼──────────────────┼────────────────────┤
│10  │玻璃球                              │1個                                     │
├──┼──────────────────┼────────────────────┤
│11  │門號0000000000行動電話              │1支                                     │
├──┼──────────────────┼────────────────────┤
│12  │注射針筒                            │2支                                     │
├──┼──────────────────┼────────────────────┤
│13  │殘渣袋                              │2只                                     │
├──┼──────────────────┼────────────────────┤
│14  │現金                                │72,900元                                │
├──┼──────────────────┼────────────────────┤
│15  │門號0000000000行動電話              │1支                                     │
├──┼──────────────────┼────────────────────┤
│16  │門號0000000000行動電話              │1支                                     │
└──┴──────────────────┴────────────────────┘

司法院資訊處製作；財團法人民間司法改革基金會備份。
